臺灣臺中地方法院民事判決　99年度重訴字第578號
原　　　告　賴秋景
訴訟代理人　蘇哲科律師
被　　　告　黃菊薌
訴訟代理人　徐志明律師
上列當事人間請求塗銷抵押權登記等事件，本院於民國100年6月
13日言詞辯論終結，判決如下：
    主    文
原告之訴駁回。
訴訟費用由原告負擔。
    事實及理由
一、原告方面：
  (一)訴之聲明：
    1.確認原告所有坐落臺中市○區○○○段235、235之18、23
      5之25等三筆地號土地、所有權應有部分均各3萬分之405
      ；以及臺中市○區○○○段9377建號即門牌號碼臺中市○
      區○○○路1段201號1樓（原告陳述及書狀記載為1樓，本
      院卷第180頁筆錄、第62頁原告書狀參照，但實際設定抵
      押之房屋應為「2」樓）、權利範圍全部，及臺中市○區
      ○○○段9372建號即門牌號碼臺中市○區○○○路1段199
      號底二層、權利範圍10000分之117，及臺中市○區○○○
      段9373建號即門牌號碼臺中市○區○○○路1段199號底三
      層、權利範圍10000分之117，由臺中市中山地政事務所於
      民國90年6月18日以90年普字第180180號收件之抵押權登
      記，為被告黃菊薌設定擔保債權總金額新臺幣（下同）
      1000萬元，存續期間90年6月6日起迄至92年6月5日止之抵
      押債權不存在。
    2.被告應將前項抵押權設定登記予以塗銷。
    3.訴訟費用由被告負擔。
  (二)陳述：
    原告曾提供如附表一所示之7筆土地與被告合作開發，雙方
    於合作開發期間協商，由原告將該7筆土地移轉過戶與被告
    所有，並將原告經營之長慶開發建設有限公司（下稱長慶公
    司）其負責人變更為被告名義。被告陸續匯款2500萬元後，
    復要求原告將如附表二所示之6筆不動產設定1000萬元抵押
    權予被告資為共同開發之擔保。嗣兩造合作破局後，原告為
    解決長慶公司內部作業之運轉及土地開發案之進行，不得已
    另尋東亞建築經理股份有限公司（下稱東亞建經公司）為合
    作對象，兩造透過東亞建經公司協調於95年2月26日簽訂三
    方協議契約書，由原告給付被告3500萬元後，被告退出上開
    土地合作開發案，原告事後已如數給付被告3500萬元，故就
    上述不動產抵押權所擔保之債權因清償而消滅，已不復存在
    ，兩造對此既有爭執，原告自得對被告提起確認訴訟，並請
    求被告就附表二所示不動產之抵押權登記辦理塗銷等語。
  (三)對於爭執事項之理由：
    1.被告100年1月之民事答辯(二)狀事實及理由欄第二項已自認
      被告共計匯款2500萬元作為雙方合作開發土地之基金，此
      並於100年2月21日言詞辯論期日為雙方所不爭執，是此
      2500 萬元依法應為被告自認之事實為真，並應以之為裁
      判之基礎。
    2.被告答辯(三)狀事實及理由三載稱被告截至90年11月22日連
      同被證4所示之協議書，共已匯款4千萬元予原告云云。惟
      查被告含之前匯款1000萬元外，另僅再匯款1400萬元，其
      合計為2400萬元，並非4000萬元。
      (1)被告依被證8工程合作協議書第3條之約定，本應分二期
        分別提供各1500萬元之資金予原告，合計3000萬元。其
        中第一期1500萬元部分，被告因依（被證8附註二）需
        分二期，每期支付100萬元仲介費共200萬元予仲介人，
        然被告要求原告先代墊100萬元予仲介人，故被告於90
        年11月22日方僅匯款1400萬元予原告，補足第一期1500
        萬元之額度。而原告亦依約（被證8第3條）將臺中市○
        區○○○段177-24、177-25、177-26等三筆土地辦理過
        戶予被告，但先扣住所有權狀正本。而第二期之1500萬
        元，被告則根本未依約匯款，且剩餘仲介費100 萬元亦
        無支付，如有，被告需舉證之。
      (2)被告所提出被證9所示之匯款證明共有二筆，其中第一
        筆之匯款日期90年10月26日、金額1500萬元部分，其匯
        款人「賴秋景」為原告本人、並非被告所匯，該筆匯款
        根本不是被告匯款予原告。因該1500萬元匯款乃兩造合
        作過程中，本欲向土地銀行烏日分行辦理營建融資，土
        地銀行表示需有自有資金之證明，故被告表示原告須先
        自行匯入1500萬元，原告乃依約先行匯入帳戶內。不料
        被告事後竟將之表示為其匯款金額，顯無法自圓其說。
    3.由被告答辯(三)狀事實及理由四可知，被告於91年12月25日
      以長慶公司名義將原告之附表一所示7筆土地向萬通商業
      銀行貸款2000萬元後，被告嗣後於92年11月24日僅分二次
      匯款共計195萬元，縱如被告所辯係匯款200萬元計算，則
      合計被告匯款予原告之金額為90年6月8日匯款1000萬元、
      90年11月22日匯款1400萬元及92年11月24日匯款200萬元
      （按：實際上為195萬元），合計為2600萬元，扣除前述
      原告代墊100萬元之仲介費，被告實際匯款金額即為2500
      萬元無誤。
    4.被告雖又辯稱於93年8月起至94年1月止，繳交融資貸款66
      萬7230元；另於93年5月17日匯款100萬元予誠敬營造公司
      ；94年3月利息、延滯違約金等等38萬463元云云。惟查，
      原告除所繳納之融資貸款利息比被告高出甚多外，幾經磋
      商後，兩造始於95年1月26日與東亞建經公司三方共同簽
      訂原證2之契約書，亦即原告以新台幣3500萬元與被告達
      成和解之故。
二、被告方面：
  (一)答辯聲明：
    1.原告之訴駁回。
    2.訴訟費用由原告負擔。
  (二)陳述：
    兩造就上開開發土地合作案破局之後，原告另找東亞建經公
    司為合作對象，透過東亞建經公司之協調，兩造及東亞建經
    公司於95年1月26日簽訂協議契約書，三方約定由東亞建經
    公司代原告給付被告3500萬元，被告須將如附表一所示之7
    筆開發土地所有權移轉登記予原告所有，且將該土地上之建
    案起造人變更為東亞建經公司名義後，東亞建經公司即代償
    被告以上開7筆土地所設定抵押債權1500萬元及其利息、滯
    納金、手續費等，餘款2000萬元一次付清予被告。被告事後
    於95年3月22日經黃坤鍵律師見證立下聲明書，聲明依前開
    協議書第4條約定，東亞建經公司須將3500萬元扣除其代償
    被告就前揭7筆開發土地所設定抵押之借款金額1500萬元及
    其利息後，將餘額一次付清與立聲明書人即被告，並將該款
    項匯入被告設於合作金庫新生分行0000-000-000-000帳號帳
    戶內。兩造為慎重起見，另由黃坤鍵律師草擬更詳細內容之
    協議書，雙方並於95年4月10日簽訂黃坤鍵律師所草擬之和
    解協議書，並在黃坤鍵律師見證下履行，該和解協議書第1
    條開宗明義載明立約主旨「甲(指被告)、乙(指原告)雙方自
    民國90年間，因就坐落台中市○區○○○段177-24、177-25
    、177-26、177-16、177-17、177-36、177-54地號等七筆地
    號之土地，有共同投資開發之計劃(建號號碼：89中工建建
    字第0393號)並由甲、乙雙方簽訂三份協議書，由乙方承諾
    甲方之投資獲利，期間並由甲方提供予乙方資金及擔任長慶
    開發建設有限公司之負責人，惟前揭投資開發計畫未如預期
    進行，故甲、乙雙方為求和平解決因前揭開發計畫所生之紛
    爭，願簽訂書面和解契約書以解決雙方之權利義務關係，是
    雙方特先立本和解協議書以為雙方權利義務關係之依據」等
    語。故被告除提供資金予原告外，原告並承諾被告之投資獲
    利。又該和解協議書第2條並載明和解內容：第1款約定「就
    甲方因前揭土地開發投資所受之損害，乙方應給付甲方新台
    幣3500萬元，其中1500萬元作為清償、塗銷以第一條所示七
    筆地號土地為擔保品，由甲方任借款人之銀行抵押（台中七
    信）。餘額新台幣2000萬元應匯入甲方所指定之戶頭」等語
    。第2款約定「甲方將前揭七筆土地所有權移轉與乙方」等
    語。第4款約定「乙方除本條第1點之責任外，尚另欠負甲方
    新台幣壹仟伍佰萬元，乙方至遲應於民國96年12月31日之前
    ，返還予甲方，並按前述抵押權之金額計算至清償日止按月
    計算百分之3利息。甲方於收受乙方本條欠款(本金加利息)
    之清償時，應塗銷乙方所有坐落門牌號碼：台中市○○路○
    段201號2樓之房地抵押權」等語。此有該和解協議書可稽，
    由此可證和解協議書第2條第1款與第4款確係兩筆不同債務
    無訛。故原告事後雖已給付原告3500萬元，但被告因此所負
    之義務，僅將上開7筆開發土地所有權移轉登記予原告所有
    ，其與系爭不動產設定抵押權所擔保之債權，並不相同，原
    告尚未依黃坤鍵律師所草擬之和解協議書第2條第4項約定給
    付被告1500萬元，系爭不動產設定抵押權所擔保之債權仍然
    存在等語置辯。
  (三)對於爭執事項之理由：
    1.兩造關於系爭抵押權之設定真意既在於擔保雙方間土地開
      發案能順利履行以及被告之相關獲利(此並為兩造不爭執
      事項)，則原告提起本件塗銷抵押權訴訟，首應探討者，
      除上述地號之土地是否開發外，尚應研求被告所獲利之金
      額是否達成。
    2.依被證4號協議書以及被證8號工程合約書之約定，被告共
      匯款4000萬元予原告，原告應依約定連同本金及利潤給付
      6800萬元予被告，亦即被告除應取回本金4000萬元外，尚
      須有2800萬元之獲利後，系爭抵押權所擔保之債權方可滿
      足，而歸於消滅。
    3.被告事後已依被證4號協議書先匯款1000萬元予原告，詳
      如被證6號匯款單所示，為原告所不爭執。被告另外又依
      被證8號工程合約書第3條之約定，匯予原告3000萬元作為
      上開七筆土地之興建工程之用。有關3000萬元匯款部分，
      除已提出被證9號兩紙匯款單據共2900萬元（其中差額100
      萬元則係被告代原告支付仲介費予仲介人之故）為證；另
      外，原告所否認被告在90年10月26日匯款1500萬元部分，
      純係因被告長年居住在美國不熟悉臺灣銀行作業所導致之
      誤載，且經被告向臺灣土地銀行臺中分行調閱90年10月26
      日當日該筆匯款資料，銀行所交付該筆匯款之傳票即包括
      被告於當日先由自己的銀行帳戶中領出1500萬元之取款憑
      條(被證十七號)，並同時將該款項匯至原告之銀行帳戶之
      匯款憑條(被證十八號)，此亦與被告於土地銀行之銀行帳
      戶存摺(被證十九號)相符，因此可證，該款項確實為被告
      所匯無誤。
    4.又兩造另於95年4月10日簽署如被證1所示之和解契約書，
      於該和解協議書第2條第4點約定：乙方（即原告）除本條
      第1點之責任（即原告應給付被告3500萬元）外，尚另欠
      負甲方（即被告）1500萬元，乙方至遲應於96年12月31日
      之前，返還予甲方，…。甲方於收受乙方本條欠款（本金
      加利息）之清償時，應塗銷乙方所有座落於門牌號碼：臺
      中市○○路○段201號2樓之房地之抵押權（即設定抵押權
      之系爭不動產）。惟原告事後並未依和解協議書之約定支
      付被告該1500萬元，則其提起本件訴訟，實無理由。
三、本院會同兩造當事人協議簡化作成本件爭執、不爭執事項如
    下：
  (一)兩造同意下列事項為真實，法院得逕採為判決之基礎：
    1.兩造於90年6月7日協議，就附表一所示之7筆土地合作發
      開，因而訂立如被證4所示之協議書（本院卷第84至85頁
      參照），當時雙方約定由被告於90年6月8日匯款1000萬元
      予原告作為購買相關土地興建之資金（被證6匯款回條聯
      為真正，本院卷第88頁參照），原告則同意於92年6月6日
      返還被告上述出資額，並給予被告投資利潤880萬元。原
      告因而提供其所有如附表二所示之不動產6筆設定1000萬
      元抵押權予被告（被證7之抵押權設定書為真正，本院卷
      第89至90頁參照），兩造間關於設定抵押權之真意在於擔
      保上述土地開發能順利履行以及相關獲利（包括1000萬元
      的出資及相關的利潤）。
    2.嗣兩造又於90年10月25日簽立如被證8所示之工程合作契
      約書（本院卷第91至95頁參照）。
    3.兩造事後又於91年12月26日訂立如被證10所示之協議書（
      本院卷第97至99頁參照），約定以由被告擔任負責人之長
      慶公司名義向萬通商業銀行貸款2000萬元，相關融資利息
      則由原告負擔，原告並得就所撥得之土地融資分得1000萬
      元，另外1000萬元則約定由被告保管，待原告完成開發土
      地之地上物拆除工作，以及將177之36地號土地移轉登記
      予被告所有、並將起造人變更為長慶公司時，被告再將所
      保管1000萬元其中之400萬元交付原告作為該案之興建，
      被告所保管剩餘之600萬元則依工程進度逐期支付予營造
      商。
    4.被告在訂立如被證10所示之協議書後，依約於91年12月25
      日以長慶公司名義向萬通商業銀行申辦2000萬元之土地融
      資，並由被告擔任該貸款之連帶保證人。被證11之借據為
      真正。
    5.嗣原告自93年8月間起，有未按上述約定清償土地融資貸
      款2000萬元利息之情形，被告為避免因自己為該貸款之連
      帶保證人而遭銀行追償，因而又向第七商業銀行貸款1500
      萬元用以清償上述以長慶公司名義向萬通商業銀行所貸得
      之2000萬元債務。
    6.兩造事後又在東亞建經公司居中磋合下，於95年1月26日
      訂立如原證2所示之契約書（本院卷第21至22頁參照）。
    7.原證1之系爭不動產謄本、原證3聲明書、原證4匯款申請
      書回條、被證12匯出匯款申請書回條、被證13收據、被證
      14匯款委託書、被證15匯款委託書等文件，均為真正（本
      院卷第9至20頁、第23頁、第24頁、第101頁、第102頁、
      第103頁、第104至105頁參照）。
    8.被證1所示之和解協議書（本院卷第40至41頁參照），其
      內有關原告之印文、署押以及被告之印文等，均為真正。
      但兩造對於該和解協議書之簽署日期、簽署過程等，有不
      同意見。
    9.原告依據原證2（95年1月26日）之契約書約定，所給付被
      告之3500萬元，其中1500萬元係代被告清償其向第七商業
      銀行辦理之上述貸款（詳如上述不爭執事項4.、5.）。
  (二)原告訴請確認就附表二所示6筆不動產所設定之抵押債權不
    存在，並要求被告應辦理塗銷抵押權登記等，其爭執要點在
    於系爭抵押權所擔保之債權，是否因原告事後依95年1月26
    日簽訂如原證2所示契約書（本院卷第21至22頁參照）之約
    定給付被告3500萬元後，因清償而消滅？亦即兩造在95年1
    月26日簽訂如原證2所示契約書，其內約定原告應給付被告
    3500萬元乙節，是否包括系爭不動產抵押權所擔保之債權在
    內？
四、茲就上述兩造爭執要點，說明本院得心證之理由如下：
  (一)兩造於90年6月7日就附表一所示之7筆土地合作發開達成協
    議，因而訂立如被證4所示之協議書（本院卷第84至85頁參
    照），雙方約定由被告於90年6月8日匯款1000萬元予原告作
    為購買相關土地興建使用（被證6匯款回條聯為真正，本院
    卷第88頁參照），原告則允諾於92年6月6日返還被告上述出
    資額1000萬元，並給予被告投資利潤880萬元，原告因而提
    供其所有如附表二所示之6筆不動產設定1000萬元抵押權予
    被告（被證7之抵押權設定書為真正，本院卷第89至90頁參
    照），兩造間關於設定抵押權之真意在於擔保上述土地開發
    能順利履行以及相關獲利（包括1000萬元的出資及相關的利
    潤）等情，為兩造所不爭執，堪認屬實。從而，原告就附表
    二所示之6筆不動產設定抵押權予被告，其目的既在擔保上
    述土地開發能順利履行以及被告之相關獲利等，則原告主張
    該不動產所擔保之債權已因清償而消滅，其所為相關清償內
    容，自須能滿足被告對於上開土地開發合作案之出資額與獲
    利等，事理至明。
  (二)兩造締結土地開發合作案有關原告出資與利潤約定概觀：
    1.兩造除先於90年6月7日訂立如被證4所示之協議書（本院
      卷第84至85頁參照）外，另又於90年10月25日簽立如被證
      8所示之工程合作契約書（本院入第91至95頁參照），為
      兩造所不爭執，堪認屬實。依被證4所示協議書之約定，
      被告之出資額為1000萬元，而原告允諾給予被告之投資利
      潤為880萬元，合計共1880萬元。又依被證8所示工程合作
      契約書之約定，被告除提供上述1000萬元資金外，另須再
      提供3000萬元之資金（契約第3條約定，本院卷第91頁參
      照）；而原告則再次允諾除了上開880萬元之利潤外，另
      外再給予被告2000萬元之投資利潤（契約第6條約定，本
      院卷第93頁參照）。故綜合上開兩次締約結果，被告應提
      供之資金共4000萬元（計算式：1000萬+3000萬=4000萬）
      ，而原告允諾給予被告之利潤則共2880萬元（計算式：
      880萬+2000萬=2880萬），因此，原告連同被告之出資額
      、投資利潤時合計共應給付被告6880萬元（計算式：4000
      萬+2880萬=6880萬）。
    2.兩造事後又於91年12月26日訂立如被證10所示之協議書（
      本院卷第97至99頁參照），約定以由被告擔任負責人之長
      慶公司名義向萬通商業銀行貸款2000萬元，相關融資利息
      則由原告負擔，被告事後依約於91年12月25日以長慶公司
      名義向萬通商業銀行申辦2000萬元之土地融資，並由被告
      擔任該貸款之連帶保證人（詳如被證11借據所示，本院卷
      第100頁參照），惟原告自93年8月間起，有未按上述約定
      清償土地融資貸款2000萬元利息之情形，被告為避免因自
      己為該貸款之連帶保證人而遭銀行追償，因而又向第七商
      業銀行貸款1500萬元用以清償上述以長慶公司名義向萬通
      商業銀行所貸得之2000萬元債務等情，亦為兩造所不爭執
      （上述不爭執事項欄3.4.5.項所示），堪認屬實。據此，
      被告與原告訂立上開土地開發合作案後，除須提供土地開
      發相關資金外，另有銀行貸款1500萬元之負擔。
  (三)有關被告實際提供資金之情形：
    1.兩造於90年6月7日訂立如被證4所示之協議書（本院卷第8
      4至85頁參照）後，被告已依約於90年6月8日匯款1000萬
      元予原告作為購買相關土地興建使用，有被告提出原告所
      不爭執真正之被證6匯款回條聯在卷足憑（本院卷第88頁
      參照），堪認屬實。
    2.被告抗辯兩造於90年10月25日簽立如被證8所示之工程合
      作契約書（本院卷第91至95頁參照，被告應再提供3000萬
      元之資金）後，被告曾於90年11月22日匯款1400萬元予原
      告等情，已據被告提出與所述相符之被證9存摺類存款憑
      條為證，復為原告所不爭執，堪認屬實。被告又辯稱其另
      於90年10月26日匯款1500萬元予原告等情，亦據被告提出
      被證9存摺類存款憑條、被證17存摺類取款憑條、被證18
      存摺類存款憑條、被證19存摺影本等件為證（本院卷第96
      頁、第150頁、第151頁、第152至153頁參照），雖為原告
      所否認，並以前揭情詞置辯，惟查：上開被證9、被證18
      存摺類存款憑條所載存入原告帳戶內之1500萬元，是依被
      證17存摺類取款憑條自被告之帳戶內提款1500萬元後，以
      轉帳方式處理而存入原告之帳戶內，因而被證17存摺類取
      款憑條與被證18存摺類存款憑條其轉帳編號為連續號碼「
      8050~8051」，又受理銀行即臺灣土地銀行臺中分行為利
      於內部控管、防範未然，規定領款金額在300萬元以上者
      ，印鑑核對與記帳人員，須經由另一位行員確認，始可受
      理，以致於該兩紙存摺類取款憑條、存摺類存款憑條交易
      記帳人員不同（櫃員代號不同）等情，已據本院函臺灣土
      地銀行臺中分行查明，有該銀行100年5月23日中存字第
      1000002365號函在卷足憑（本院卷第174頁參照），由此
      可見，該筆1500萬元款項確係被告提款後以轉帳方式存入
      原告之帳戶內，至於被證9、被證18存摺類存款憑條其內
      記載存款人為「賴秋景」即原告，要係辦理相關作業時被
      告或銀行經辦人員所誤繕，並不影響該1500萬元確係被告
      提款後以轉帳方式存入原告之帳戶內之認定結果。
    3.承上所述，被告已先後以匯款方式提供2900萬元之資金予
      原告，至於短少於原約定3000萬元之100萬元部分，被告
      辯稱係代原告支付予仲介人之故，核與被證8工程合作契
      約書之附註條款相符，且為原告所不爭執，亦堪採信。故
      被告在與原告締結合作開發案後，已陸續提供資金4000萬
      元。
    4.至於原告聲請傳喚證人游志隆，於本院100年5月12日言詞
      辯論期日證述被告實際上僅提供2500萬元資金等語，因兩
      造所訂立之土地合作開發案之相關帳務均由原告所掌管，
      而有關被告之實際出資情形，證人均是根據原告事後所告
      知等情，亦據證人游志隆證述在卷（本院卷第159頁背面
      筆錄參照），可見證人游志隆相關證述內容係由原告所轉
      述、告知，並非親見親聞，且與上開客觀之事證不符，尚
      不足採。
    5.復按自認之撤銷，除別有規定外，以自認人能證明與事實
      不符或經他造同意者，始得為之，民事訴訟法第279條第3
      項定有明文。原告主張被告實際出資額為2500萬元乙節，
      雖為被告提出答辯(一)狀、及於本院100年2月21日言詞辯論
      期日自認在案（本院入第35頁、第59頁背面筆錄參照），
      惟被告事後已否認上開自認情形，並經本院依據上開說明
      認定被告實際出資額應為4000萬元，可見被告上開自認確
      與事實不符，符合撤銷自認之規定。又本院審酌被告遲延
      提出有關出資額之攻防方法，其造成訴訟延滯之結果尚在
      容許邊緣，爰不賦予失權之效果。惟訴訟過程要能順暢、
      圓滿，有賴法院與兩造當事人共同努力始能達成，當事人
      並無忍受對造當事人散漫、遲延提出攻防方法之義務，法
      院更不應因容忍本案當事人遲延提出攻防方法所形成之負
      荷，以致影響其他人民利用司法制度之權益，本件被告在
      訴訟前階段對於「出資額」未善盡提出攻防方法之情形，
      容有檢討之處，併予敘明。
  (四)又兩造協議之合作開發案破局後，兩造在東亞建經公司居中
    磋合下，於95年1月26日訂立如原證2所示之契約書（本院卷
    第21至22頁參照）。又兩造另外經由訴外人黃坤鍵律師居中
    協調而擬定如被證1所示之和解協議書（本院卷第40至41頁
    參照），此經本院依聲請傳喚黃坤鍵於100年5月12日本院言
    詞辯論期日到庭證述「（問：兩造當事人是不是在你面前簽
    名的？）不是，是由我草擬後給被告確認無誤後同意簽署，
    我先傳真給原告看，當時應該也有先以電話確認原告同意，
    所以我就寄到臺中或是傳真到臺中給原告，原告在紙本上簽
    名後寄回來給我，我收到後就由被告授權我在紙本上蓋章。
    」、「（問：剛剛提示的和解協議書，右下角有日期是在
    2006年的1月20幾日，傳真機可能是你的事務所傳真的，簽
    約的日期反而是在95年4月，以你的認知，是在何時簽定的
    ？）當時不曉得後面還有爭議，所以沒有記下其他紀錄，我
    印象在簽東亞建築經理公司的三方協議書之前，這份和解協
    議書的內容就已經確定了，所以是有可能我先傳真給原告簽
    ，原告再寄回給我，上面寫的95年4月10日的筆跡是我的，
    有可能是被告事後將印章拿給我，我才在上面蓋的，蓋的同
    一天我才在上面寫日期。」等語。又兩造對於被證1所示之
    和解協議書，其內有關原告之印文、署押與被告之印文均為
    真正，並不爭執（上述不爭執事項欄第8項參照），堪認屬
    實。由此可見，姑不論被證1所示之和解協議書已否踐行契
    約第3條所約定「經公正第三人（包括但不限於律師）見證
    後」之要件，但兩造於95年1月26日訂立如原證2所示之契約
    書之前，早已經訴外人黃坤鍵律師居中協調而擬定如被證1
    所示之和解協議書內容已有所認識、並已同意，否則，應不
    致於在該和解協議書內用印、署名。而該和解協議書第1條
    開宗明義載明立約意旨：要因兩造就附表一所示7筆土地合
    作開發案未能順利進行，兩造為求和平解決因前揭開發計畫
    所生之紛爭，因而訂立該和解協議書以為雙方權利義務關係
    之依據等語。該和解協議書第2條「和解內容」主要分成兩
    個部分：其一，由被告將附表一所示之7筆土地所有權移轉
    登記予原告，而原告則賠償被告投資開發案之損失3500萬元
    ，該3500萬元並包括前述被告另向第七商業銀行貸款1500
    萬元、用以清償長慶公司向萬通商業銀行所貸得之2000萬元
    債務在內，此觀和解契約書第2條第1項、第2項、第3項之約
    定自明。其二，約定原告應給付被告1500萬元以清償原告以
    附表二所示之6筆不動產設定抵押權予被告所擔保之債務，
    被告於清償後應塗銷相關抵押權設定登記，此觀和解契約書
    第2條第4項之約定自明。又觀上開約定原告應給付被告之金
    額（合計5000萬元），與兩造訂立上述合作開發案後，被告
    之出資額4000萬元、約定利潤2880萬元、與因合作開發案而
    負擔銀行貸款1500萬元等，並無偏離常情之情形。
  (五)嗣兩造於95年1月26日在東亞建經公司居中磋合下訂立如原
    證2所示之契約書（本院卷第21至22頁參照），觀其約定架
    構大致為：原告應給付被告3500萬元（契約第4條約定），
    而被告則應將附表一所示7筆合作開發之土地移轉登記予原
    告所有（契約第2條第1項約定），以及將如附表一所示7筆
    土地上建案之建造執照起造人變更為東亞建經公司，並將長
    慶公司負責人變更為原告所指定之人（契約第3條約定）。
    由此可見，兩造與東亞建經公司訂立如原證2所示之契約書
    之內容，大致上與兩造經由黃坤鍵律師居中協調而擬定如被
    證1所示和解協議書之第一部分和解內容相當，顯然並未將
    原告就附表二所示6筆不動產設定抵押權予被告所擔保之債
    權債務關係一併納入處理，否則，兩造於95年1月26日在東
    亞建經公司居中磋合下訂立如原證2所示契約書之前，既早
    經訴外人黃坤鍵律師居中協調而擬定如被證1所示和解協議
    書之內容有所認識、同意，則兩造事後在95年1月26日訂立
    如原證2所示契約書時，如真要解決所有合作開發案之債權
    債務關係，衡情，自應將就附表二所示6筆不動產設定抵押
    權所擔保債權債務關係一併納入討論，而不致於刻意忽略不
    提。
  (六)至於原告聲請傳喚之證人游志隆於100年5月12日本院言詞辯
    論期日證述「…在此之前被告總共簽署了三份協議書，東亞
    公司與我有討論被告有些有做到，有些沒有做到，由東亞的
    魏協理去與被告討論如何讓被告退出開發案，魏協理後來回
    報經過溝通，被告願意用合計3500萬元退出開發案，其中包
    括出資額2500萬元、其餘1000萬元包含應有利潤、費用、利
    息，最後再由東亞公司分別簽署三方協議書」、「（問：所
    謂的由東亞公司協調被告退出開發案，就是將合作開發七筆
    土地過戶回來？有包括原告其他設定抵押權給被告的土地也
    要塗銷登記？）都有包括。」等語（本院卷第159頁筆錄參
    照）。證人游志隆上開證述之內容，係以被告實際上只出資
    2500萬元作為基礎，已與本院前揭認定被告實際出資額有所
    不符；且質諸「原證二契約中為何不記載此點（即所謂的由
    東亞公司協調被告退出開發案，係指被告除應將如附表一所
    示7筆土地移轉登記予原告所有外，並應將如表二所示6筆不
    動產所設定之抵押權辦理塗銷登記）」時，證人游志隆只能
    吱唔「因為東亞公司只是要作七筆土地的信託，所以當時是
    要以該協議書去做信託的依據，當時雙方官司弄僵了，所以
    不會想要留壹個尾巴。」等語（本院卷第159頁筆錄參照）
    ，而無法提出合情合理之說明，且如同證人游志隆所述，兩
    造在95年1月26日訂立如原證2所示契約書時，「當時雙方官
    司弄僵了，所以不會想要留壹個尾巴」，則兩造如真要解決
    所有合作開發案之債權債務關係，包括被告應將如附表二所
    示6筆不動產設定之抵押權在內，自更無在撰寫相關契約內
    容時，刻意忽略要求被告應塗銷相關抵押權設定之理。可見
    證人游志隆有關原告給付被告3500萬元後、被告應將如附表
    二所示6筆不動產所設定之抵押權辦理塗銷登記乙節，或係
    證人主觀憶測或係刻意迴護原告之詞，並不可採。
  (七)綜上所述，原告在與被告簽訂如原證2所示之契約書（本院
    卷第21至22頁參照）後，雖已依約給付被告3500萬元，但該
    3500萬元並不包括如附表二所示6筆不動產設定抵押權所擔
    保之債權債務關係。尚不能因原告已依原證2所示契約書之
    約定而給付被告3500萬元，遽謂被告就附表二所示6筆不動
    產所設定抵押權擔保之債權已因清償而消滅。從而，原告提
    起本件訴訟，確認該抵押債權不存在，以及請求被告將相關
    抵押權辦理塗銷登記等，於法尚嫌無據，不應准許。
五、訴訟費用負擔之依據：民事訴訟法第78條。
中    華    民    國   100    年    6     月    30    日
                  民事第四庭    法  官  王永春
【臺中地方法院99年度重訴字第578號判決附表】
  附表一：
    1.臺中市○區○○○段177-24地號土地。
    2.臺中市○區○○○段177-25地號土地。
    3.臺中市○區○○○段177-26地號土地。
    4.臺中市○區○○○段177-16地號土地。
    5.臺中市○區○○○段177-17地號土地。
    6.臺中市○區○○○段177-36地號土地。
    7.臺中市○區○○○段177-54地號土地。
  附表二：
    1.臺中市○區○○○段235地號土地，所有權應有部分3萬分
      之405。
    2.臺中市○區○○○段235之18地號土地，所有權應有部分
      3萬分之405。
    3.臺中市○區○○○段235之25地號土地，所有權應有部分
      3萬分之405。
    4.臺中市○區○○○段9377建號建物即門牌號碼臺中市○區
      ○○○路1段201號2樓，所有權應有部分全部。
    5.臺中市○區○○○段9372建號建物即門牌號碼臺中市○區
      ○○○路1段199號底二層，所有權應有部分1萬分之117。
    6.臺中市○區○○○段9373建號建物即門牌號碼臺中市○區
      ○○○路1段199號底三層，所有權應有部分1萬分之117。
正本係照原本作成。
如對本判決上訴，須於判決送達後20日內向本院提出上訴狀。如
委任律師提起上訴者，應一併繳納上訴審裁判費。
中    華    民    國   100    年    6     月    30    日
                                書記官  趙振燕